【裁判字號】    96,重上更(四),113
【裁判日期】    970522
【裁判案由】    殺人等
【裁判全文】
臺灣高等法院刑事判決           96年度重上更(四)字第113號
上  訴  人  臺灣臺北地方法院檢察署檢察官
上  訴  人
即  被  告  乙○○
選任辯護人  曾國龍律師
上  訴  人
即  被  告  丙○○
                    之2號3樓
選任辯護人  陳德聰律師
上  訴  人
即  被  告  丁○○
義務辯護人  徐家福律師
上列上訴人等因被告等殺人等案件，不服臺灣臺北地方法院八十
五年度重訴字第六十一號，中華民國八十八年五月十一日第一審
判決（起訴案號：臺灣臺北地方法院檢察署八十五年度偵字第一
七九八四號），提起上訴，判決後，經最高法院第四次發回更審
，本院更為判決如下：
    主  文
原判決關於乙○○、丁○○、丙○○部分撤銷。
乙○○共同連續行使偽造私文書，足以生損害於他人，處有期徒
刑參年陸月。
丙○○共同連續行使偽造私文書，足以生損害於他人，處有期徒
刑壹年，減為有期徒刑陸月，如易科罰金，以銀元參佰元即新臺
幣玖佰元折算壹日，緩刑參年。
丁○○共同連續行使偽造私文書，足以生損害於他人，處有期徒
參年捌月。
八十五年六月十三日南山人壽保險股份有限公司人壽保險要保書
上偽造之「李日盛」署押壹枚、八十五年六月十八日美國安泰人
壽保險股份有限公司臺灣分公司人壽保險要保書上被保險人簽名
及要保人簽名欄偽造之「李日盛」署押各壹枚均沒收。
    事  實
一、乙○○係臺北市○○○路○段九十一號九樓富聯國際旅行社
    股份有限公司（下稱富聯旅行社）導遊兼泰國分公司之負責
    人，丁○○則係富聯旅行社之負責人。緣李日盛因友人介紹
    而結識丁○○，並有金錢往來，李日盛有意從事旅遊業而於
    民國八十五年三月二十六日至泰國普吉島學習泰語，與乙○○共同居住在富聯旅行社泰國分公司宿舍。乙○○因見李日
    盛在泰國之生活作息及交往情形均不正常，八十五年五月二
    十九日下班後復有二人持槍至公司要找李日盛，但李日盛不
    在，該二人揚言要李日盛小心點，乃心想李日盛遲早會發生
    意外事故，遂於同年六月五日回臺時，告知丁○○上情，並
    向丁○○提議，可為李日盛投保，以便日後李日盛果出事可
    領得保險金，經丁○○首肯後，並由乙○○出面邀與李日盛
    素不相識之丙○○謀議，由丙○○偽為係李日盛之未婚妻，
    同意在要保書上將其列為受益人，三人遂共同基於意圖為自
    己不法之所有及偽造文書詐騙保險金之概括犯意，未經李日
    盛之同意及授權，於八十五年六月十三日及十八日分別透過
    南山人壽保險股份有限公司（下稱南山公司）及美國安泰人
    壽保險股份有限公司臺灣分公司（下稱安泰公司）之業務員
    呂國榮（八十八年十月十二日改名為呂承翰）、張麗燕（以
    上二人均已經判處罪刑確定），向該二保險公司為李日盛投
    保新臺幣（下同）三百萬元之人壽保險及五百萬元之意外保
    險，均由丁○○繳納保險費。乙○○則先後於八十五年六月
    十三日及十八日，在富聯旅行社，於南山公司之人壽保險要
    保書上偽簽「李日盛」署押一枚（在要保人簽名及被保險人
    簽名二欄合簽一枚）、於安泰公司之人壽保險要保書上「被
    保險人簽名」及「要保人簽名」欄各簽「李日盛」署押一枚
    （共二枚），並偽稱丙○○係李日盛之未婚妻，而丙○○已
    答應乙○○偽為李日盛未婚妻之要求，任由乙○○在要保書
    上將其列為受益人，再將要保書交由呂國榮、張麗燕持向南
    山及安泰公司投保而行使之，致南山公司及安泰公司分別陷
    於錯誤，而簽訂保險契約，足以生損害於李日盛、南山公司
    及安泰公司。呂國榮、張麗燕為爭取業績，均明知人壽保險
    及意外保險須經被保險人親自詳閱要保書並簽名其上始得承
    保，及明知李日盛之要保書上之姓名係乙○○所偽簽，呂國
    榮竟於八十五年六月十三日，在南山公司，於要保書上之業
    務員簽名欄內簽下其妻徐梅貴之名，偽以表示該要保書係李
    日盛親自簽名（徐梅貴亦任職南山公司，呂國榮為替徐梅貴
    創造業績故簽徐梅貴之名）；張麗燕則於八十五年六月十八
    日，在富聯旅行社，於要保書上之業務員簽名欄內簽名，偽
    以表示係李日盛親自簽名，分別將要保書持向南山公司及安
    泰公司投保，足以生損害於南山公司及安泰公司。丁○○於
    乙○○於八十五年六月二十三日返回泰國後，復於同年月二
    十四日，獨自囑由富聯旅行社之職員林淑慧委由帝盛風險管
    理顧問有限公司（下稱帝盛公司），向中國產物保險股份有
    限公司（下稱中國產物公司），以富聯旅行社為被保險人，
    為李日盛投保五百萬元之旅行業綜合責任險，受益人為李日
    盛之法定繼承人。
二、嗣李日盛於八十五年七月中旬初某日，在泰國某不詳地點遭
    不詳人士槍擊死亡（左上額一槍、頭頂左方、後腦各一槍）
    後，棄屍在泰國普吉省卡都縣卡都鎮○○路旁之草地上，同
    年七月十五日泰國警方發現李日盛之屍體。乙○○知悉後，
    遂透過丁○○通知李日盛之家屬前去泰國認屍。乙○○趁為
    李日盛家屬辦理各種手續之便而取得李日盛之死亡證明書、
    除戶之戶籍謄本後，並將之交予呂國榮、張麗燕，作為向南
    山公司、安泰公司詐領保險金之用，及交待丙○○保險公司
    人員前去查訪時應如何應答，並向丙○○取得印章俾作為申
    請理賠之用，且應允領得保險金之後，將給與丙○○五十萬
    元，至於乙○○及丁○○間如何分取詐得之保險金，則待領
    得保險金後，再行研議。嗣呂國榮將保險金申請書交予乙○○，乙○○於八十五年七月二十九日在該保險金申請書上簽
    署丙○○之名，並蓋用丙○○交付之印章後交還呂國榮據以
    申請理賠。張麗燕則於八十五年八月七日至臺北市○○路泉
    都飯店找丙○○，丙○○答稱其係李日盛之未婚妻，並於保
    險金申請書上簽名。丁○○明知其為李日盛在中國產物公司
    另投保五百萬之旅行業綜合責任險，受益人為李日盛之法定
    繼承人，竟承前意圖為自己不法所有之詐欺概括犯意，告知
    李日盛之家屬僅投保二百萬元，意圖詐領其間之差額三百萬
    元，致李日盛之家屬陷於錯誤，而允由丁○○代辦理賠，丁○○即囑由不知情之陳傳順向帝盛公司申請理賠。嗣經李日
    盛之家屬查覺有異，報由內政部警政署刑事警察局循線查獲
    上情，上開保險公司亦均因而停止給付保險金，致詐欺取財
    部分均未得逞。
三、案經內政部警政署刑事警察局移送臺灣臺北地方法院檢察署
    檢察官偵查起訴。
    理      由
壹、程序部分：
  (一)按被告以外之人於審判外之言詞或書面陳述，除法律有規定
    者外，不得作為證據。又被告以外之人於審判外之陳述，雖
    不符前四條之規定，而經當事人於審判程序同意作為證據，
    法院審酌該言詞陳述或書面陳述作成時之情況，認為適當者
    ，亦得為證據。當事人、代理人或辯護人於法院調查證據時
    ，知有第一百五十九條第一項不得為證據之情形，而未於言
    詞辯論終結前聲明異議者，視為有前項之同意，刑事訴訟法
    第一百五十九條第一項、第一百五十九條之五分別定有明文
    。本判決所引用如下具傳聞性質之被告以外之人於審判外之
    陳述，被告及辯護人於原審及本院審理時均表示沒有意見，
    (有關被告乙○○辯護人爭執測謊報告之部分，詳如後述)
    亦均不爭執其證據能力，本院審酌該等證據資料作成時之狀
    況，並無不宜作為證據情事，依刑事訴訟法第一百五十九條
    之五第二項規定，自得作為證據。
  (二)被告乙○○、丁○○、丙○○及其等辯護人均表示共同被告
    間毋庸予以詰問（見本院重上更(三)卷第六十五頁），是其等
    對於共同被告於訴訟上之詰問權均已獲得保障，其等之供述
    均得採為證據，附此說明。
貳、實體部分：
一、訊據上訴人即被告乙○○對於上揭事實供承不諱；上訴人即
    被告丁○○雖坦承未經李日盛之同意為李日盛向上揭保險公
    司投保並支付保險費，且告知李日盛之家屬僅投保二百萬元
    之旅行業綜合責任險等事實，惟矢口否認有何偽造文書犯行
    及詐領保險金意圖，辯稱：因欠李日盛錢，且聽乙○○稱李
    日盛在泰國遭人恐嚇，才幫李日盛投保，受益人丙○○係乙○○找的，保險契約亦係乙○○與呂國榮、張麗燕洽談及填
    寫，其並未參與，並無詐欺及行使偽造文書之意；至於中國
    產物公司五百萬元之旅行業綜合責任險之受益人係李日盛之
    法定繼承人，無論其告知李日盛家屬投保金額為何，其本身
    均無法領得保險金，之所以會告知李日盛家屬僅投保二百萬
    元，係因李日盛之家屬極不友善，且先前有團員發生意外，
    保險公司僅理賠一半，為避免困擾，故僅告知投保二百萬元
    云云。上訴人即被告丙○○雖坦承並非李日盛之未婚妻，是
    乙○○叫其向保險公司詐稱係李日盛之未婚妻並任受益人，
    而在安泰公司保險金申請書上簽名等情，惟矢口否認有參與
    偽造要保書詐領保險金之意圖，辯稱：其只是單純幫忙乙○○，從未拿到任何金錢，且不知南山公司投保之事云云。
二、經查：
  (一)被告乙○○部分：
    被告乙○○就上揭假冒李日盛名義向南山公司、安泰公司投
    保人壽險及意外險，並邀丙○○假冒李日盛之未婚妻為要保
    書上之受益人，由丁○○繳付保費，而意圖詐領保險金之事
    實，迭據於原審及本院供認不諱，其自白之任意性，毋庸置
    疑。至於被告乙○○雖於八十五年七月間，被害人李日盛死
    亡之後，自泰國返回臺灣時，即向南山公司之業務員呂國榮
    表示欲將受益人由丙○○更改為被害人家屬，經呂國榮表示
    因被保險人已死亡，無從更改等情，經同案共同被告呂國榮
    於原審供述在卷（見原審卷(二)第五十六頁反面），惟此已屬
    被告乙○○意圖詐欺而為投保以後之事，自與先前已有之詐
    欺意圖認定無關。又被告乙○○之辯護人雖曾提出警詢刑求
    抗辯（見原審卷(五)第一百四十二頁反面），但被告乙○○已
    迭於審理時承認上情綦明，警詢時自白無關於此部分犯行之
    認定，故亦不列為論證之基礎。
  (二)被告丁○○部分：
  (1)被告丁○○於警詢時坦承：南山公司、安泰公司之投保是乙○○向其提議的，李日盛並不知道，投保意圖在於其與乙○○想發一筆順水財詐領這筆保險金，是因據乙○○告知有人
    帶槍去公司找李日盛，才這樣做的等語（見第一七九八四號
    偵查卷第一０四至一０五頁），且自承：要為李日盛投保時
    ，沒有經過李日盛同意（見第一七九八四號偵查卷第九十一
    頁）。而被告丁○○上開筆錄係承辦警員根據被告丁○○所
    言而製作，亦據證人即本案承辦員警張哲男於原審到庭結證
    明確，被告丁○○亦供承：寫完筆錄有讓其看過等語（見原
    審卷(二)第十六頁），足見被告丁○○於警詢上開所言，確係
    屬實，嗣翻異前詞，改稱未向警察說要詐領保險金云云，無
    非卸責之詞，不足採信。
  (2)本案原審同案被告呂國榮於偵查中稱：我去旅行社拿（投保
    ）資料時，丁○○、乙○○均在場，後來去收錢時他們二人
    亦均在場等語（見第一七九八四號偵查卷第二０九頁）；另
    同案被告張麗燕於原審時亦稱：丁○○說保險費他出，公司
    當受益人保一半，丙○○一半，後保險公司不同意，經過協
    調，受益人才改寫為丙○○等語 (見原審卷(二)第五十五頁)
    。且被告丁○○自承為李日盛向安泰公司投保之事，係其通
    知前有業務往來之保險人員張麗燕前來辦理 (南山公司部分
    ，則由乙○○找其同學呂國榮辦理)，其於投保前未經李日
    盛同意為其投保，且其非但為李日盛支付保費，且事後隱瞞
    李日盛及其家屬投保之事實，於南山公司及安泰公司保險人
    員前來收取保險資料及保險費用時，均與被告乙○○共同在
    場，且就受益人如何填載之部分與保險人員張麗燕亦有所討
    論 (詢問可否公司一半、丙○○一半)。另並知悉乙○○於
    要保書上偽簽李日盛之名及找非李日盛家屬之人充當受益人
    ，其有與被告乙○○、及偽為李日盛未婚妻之丙○○共同詐
    領保險金及偽造文書之犯意聯絡，至為灼然。本案為李日盛
    向南山及安泰公司投保之犯行，雖偽造文書部分之犯行大部
    分由被告乙○○所實行，惟被告丁○○既與乙○○、丙○○
    有詐領保險金之犯意聯絡，於過程中對於受益人如何記載有
    所討論並繳付保險費，自應就向南山公司及安泰公司投保之
    部分負共同正犯罪責。且共同正犯之意思聯絡，不以數人間
    直接發生者為限，即有間接聯絡亦包含在內 (最高法院七十
    七年度台上字第二一三五號判例意旨參照)。本院認被告乙○○邀被告丙○○擔任保險契約之受益人，被告丁○○對於
    受益人之記載亦曾參與討論，縱被告丁○○與丙○○二人未
    直接見面接觸，惟其等透過被告乙○○已有間接之聯絡，無
    礙於共同正犯之成立。
  (3)又被告丁○○明知為李日盛向中國產物公司投保五百萬元之
    旅行業綜合責任險，事故發生後竟向李日盛之家屬告知僅投
    保二百萬元，參諸其已有詐領上開南山公司及安泰公司保險
    金之意圖，再為李日盛投保五百萬元之旅行業綜合責任險且
    於事故發生後向家屬謊稱僅投保二百萬元，其有詐領其間之
    差額三百萬元之概括犯意甚明。而中國產物公司就旅行業綜
    合責任保險，發生旅客死亡之保險事故，原則上於被保險人
    （旅行業者）和死亡旅客之法定繼承人達成和解且依約定給
    付賠償金後，該公司付款予被保險人，或經被保險人通知，
    逕付死者之法定繼承人。理賠金倘以支票形式給付，多為「
    禁止背書轉讓之劃線支票」，旅行業者為支票之受款人等情
    ，有該保險公司意外保險部九十一年十一月十二日中產（九
    一）承字第二０九一號函覆在卷（見本院上更(一)卷第八十頁
    ）。依該保單所載 (見二三三八八號偵查卷第一０三頁)，
    本件被保險人為富聯旅行社，以上開給付保險金之方式，富
    聯旅行社仍有機會領取保險金，被告丁○○自有機會從中詐
    取保險金。又該旅行業綜合責任險之受益人雖為李日盛之法
    定繼承人，惟被告丁○○既係代李日盛之家屬辦理理賠手續
    ，其家屬僅知有保險金二百萬元，被告丁○○仍有從其中詐
    領三百萬元之犯意。且倘中國產物公司未能全額理賠，並非
    被告丁○○或富聯旅行社惡意保險之問題，其家屬應能諒解
    。是其所辯其非受益人，不可能領得保險金，及怕保險公司
    僅賠償一半，為避免困擾，故僅告知投保二百萬元云云，顯
    係飾卸之詞，委無可採。另雖該保險公司以九十三年十一月
    一日以中產（九三）意理字第二六０四號函稱：「保險事故
    經本公司核定予以賠付者，本公司經知照被保險人（旅行社
    ）同意後，可直接對死亡旅客之法定繼承人給付保險金」（
    見本院上更(二)卷(一)第六十五頁），惟依該函覆之內容並非保
    險金「必須」直接支付死亡旅客之法定繼承人，故被告丁○○自有從中詐領保險金之可能。
  (三)被告丙○○部分：
    被告丙○○雖否認有詐欺及偽造文書之犯意，並辯稱：只是
    事後經乙○○之邀，才在安泰公司之保險金申請書上簽名請
    求理賠，且不知投保南山公司保險之事云云。然查：
  (1)被告丙○○於警詢時即供承：「（李日盛的保險單內你列名
    為未婚妻，你是否知道？）六月間乙○○曾經跟我說李日盛
    在泰國得罪黑道份子，可能有不喜歡他，會對他不利，李日
    盛要買個保險，乙○○要我在李日盛保險單上列為未婚妻」
    「（此後乙○○有沒有交代你什麼？）七月中旬乙○○打電
    話跟我說保險公司的人會拿保險金申請書給我簽名，你照簽
    不用多問，事情結束之後會給我五十萬」等語（見第一七九
    八四號偵查卷第十一頁正、反面）；於偵查中亦供稱：乙○○說寫了沒有關係，並說錢有領到的話要給我五十萬（見一
    七九八四偵查卷第九十二頁）、乙○○說簽名沒有關係，不
    一定會發生此事，但若將來發生死亡，會給我五十萬元（見
    一七九八四偵查卷第一三八頁反面）等語，由上開被告丙○○於警詢及偵查中之供稱可知，其於系爭保險契約簽訂之時
    即「八十五年六月間」即知乙○○要求其以未婚妻名義列名
    於李日盛保險契約上之受益人欄，且由「乙○○說簽名沒有
    關係，不一定會發生死亡結果」之供述，亦可知被告丙○○
    於系爭保險契約簽訂前曾與乙○○討論擔任受益人之相關法
    律上效力，乙○○並告知「不一定會發生死亡之結果」後，
    同意擔任系爭保險契約之受益人，並非事前毫不知情。
  (2)被告丙○○於原審亦稱：「（乙○○是不是請你當此二張保
    單之受益人？）他是有找我，他稱沒有關係，我只是幫他忙
    」（見原審卷(一)第一一六頁反面）、「（乙○○答應要事成
    之後給你五十萬元是何意思？）他大概看我不太願意，便稱
    待酬金下來會給我五十萬元」（見原審卷(一)第一一七頁）、
    「（乙○○是何時要求你擔任保單之受益人？）好像是在七
    月中旬向我拿資料，投保之前只是問我身分證字號，應是李
    日盛事件發生之後向我拿資料欲去辦」「（何以會有你之年
    籍資料？）是洪打電話問我的」（見原審卷(一)第一一七頁反
    面）、「（投保之前乙○○有無打電話問你身分證字號？）
    有的」（見原審卷(一)第一一八頁）、「（有無告知你拿上開
    資料〈指印鑑證明及印章〉之用途？）他稱有寫保險受益人
    用我的名字」「（（提示南山人壽保險金申請書）受益人之
    名字及印章是否你寫的？印章是否你的？）不是我寫的，印
    章我的」（見原審卷(一)第一一九頁）、「安泰申請書是張麗
    燕拿來給我簽字的。」 (見原審卷(一)第一一九頁)、「（拿
    資料時知是李日盛之未婚妻？）我問他，他說沒關係，當時
    我知是李日盛之未婚妻」（見原審卷(二)第五十四頁）、「（
    乙○○找你，用李日盛名義投保，用妳為受益人冒充李日盛
    之未婚妻？）乙○○叫我幫他一個忙，當受益人，後來乙○○來跟我拿印鑑證明時，洪要給我五十萬，我當時也沒有在
    意」等語（見原審卷(五)第一四四頁反面）；於本院亦稱：「
    是乙○○叫我假冒李日盛的未婚妻在要保書擔任受益人，我
    一開始認為只是幫一個忙，他也告訴我沒有關係，我當時也
    沒有想太多，我是基於朋友的關係幫忙」（見本院上更(一)卷
    第八十七頁）、「（你是否事先知情乙○○要列你為受益人
    ？）因為他說沒有關係，我才幫他的」（見本院上更(一)卷第
    八十八至八十九頁）、「（對〈南山人壽〉保險金申請書有
    何意見？）印章是我的沒有錯，簽名不是我簽的」（見本院
    上更(一)卷第一四０頁至第一四一頁）、「乙○○跟我拿印鑑
    章的時候，我不太願意拿出來，乙○○告訴我說沒有關係，
    所以我就幫忙」（見本院上更(一)卷第一四四頁）、「乙○○
    ……跟我講沒有關係，我才給他印鑑章的」（見本院上更(一)
    卷第一四五頁）、「乙○○幫李日盛辦保險的時候，乙○○
    有跟我要我的年籍資料」（見本院上更(二)卷(一)第五十五頁）
    、「……乙○○有在電話中跟我要身分證號碼。五十萬元是
    乙○○要跟我拿印鑑證明去辦理理賠時候，看我不願意才說
    要給我五十萬元」（見本院上更(二)卷(一)第八十二頁)、「（
    對南山人壽保險金申請書有何意見？）名字不是我寫的。但
    印章是我跟印鑑證明一併交給乙○○」等語（見本院上更(二)
    卷(一)第八十八頁）。被告丙○○並非李日盛之未婚妻，提供
    個人身分證字號，同意以李日盛未婚妻名義列名保險契約之
    受益人，於李日盛死亡後，同意以五十萬之代價於保險金申
    請書上簽名，並提供相關申請保險金之資料、印章，凡此種
    重非僅朋友間就一般事件之純粹幫忙，否則乙○○何需承諾
    於事成之後，給付五十萬元之與一般朋友間幫忙之顯不相稱
    之對價。
  (3)被告乙○○亦稱：「請丙○○冒稱未婚妻當第一位順位受益
    人都是設計研究之後，進行辦理的。」、(見第一七九八四
    號偵查卷第三頁)、「安泰公司是丙○○簽的，之前我有打
    電話給丙○○交代她簽名，南山公司的是我簽的，印章是我
    在李日盛死後向丙○○要的」（見第一七九八四號偵查卷第
    一九五頁反面）、「我是在投保之前打電話問丙○○年籍資
    料，而在事發辦理理賠時向丙○○要資料，她有些不願意下
    ，我才告知她酬勞之事」等情（見原審卷(一)第一一八頁）。
    另原審同案被告張麗燕於原審亦稱：她去找丙○○時，丙○○含淚表示與李日盛交往十多年，快結婚了，李日盛有打電
    話問其身分證，但不知李日盛有買保險其為受益人之事，只
    是李日盛槍擊後，經乙○○得知其為受益人。(見原審卷(一)
    第一二０頁)，是被告乙○○於投保之初，即向被告丙○○
    詢問身份證字號，依吾人一般生活之經驗法則，身份證字號
    當無無端提供之理。且依張麗燕上開陳述，被告丙○○於張
    麗燕前往要求其於保險金申請書上簽名時，並「【含淚表示
    】與李日盛交往十多年，快結婚了，李日盛有打電話問其身
    分證，但不知李日盛有買保險其為受益人之事。」，被告丙○○於申請保險金時顯然表現的極像李日盛之未婚妻，並隱
    瞞乙○○向其詢問身分證號碼之事，而故意向張麗燕稱不知
    李日盛有為其買保險，其顯然完全依照乙○○規劃之情節演
    出，非僅單純幫忙簽名而已。
  (4)被告丙○○之辯護人為其辯稱：被告丙○○係於李日盛事故
    發生後，才在理賠申請書上簽名，原審認定被告丙○○就安
    泰公司保約部分，與被告乙○○、丁○○基於共同犯意聯絡
    ，而同意列名為受益人，與卷證不符。另南山公司部分被告
    丙○○從頭都不知情，被告乙○○就此部分申請理賠時，未
    如向安泰公司申請理賠時，告知被告丙○○安泰公司將派人
    對其調查需由丙○○親自簽名之事，逕自在南山公司理賠申
    請書上蓋用丙○○之印章，就南山公司部分，乙○○顯然刻
    意隱瞞丙○○穿等語，惟查：依被告丙○○於警詢及偵查中
    所供 (如(1)所述)，其於系爭保險契約簽訂之時即「八十五
    年六月間」即知乙○○要求其以未婚妻名義列名於李日盛保
    險契約上之受益人欄，且其供稱「乙○○說簽名沒有關係，
    不一定會發生死亡結果」，亦足明被告丙○○於系爭保險契
    約簽訂時 (即尚未發生李日盛死亡結果時)曾與乙○○討論
    被保險人死亡時會發生何種法律上效力及其於保險契約上所
    擔任之角色，被告丙○○並非事前毫不知情，其嗣後翻異前
    詞及被告乙○○附和避就之詞，尚難為被告丙○○有利之認
    定。再者，向南山公司保險之部分，被告丙○○雖否認與其
    有何關聯，惟李日盛南山公司保險的部分有填載被告丙○○
    之身份證號碼，且南山公司保險契約簽訂之日期在安泰公司
    保險契約簽訂日期之前，是被告乙○○當早在簽訂南山公司
    保險契約之前即已要求被告丙○○提供身分證號碼，且南山
    公司之死亡保險金申請書上亦蓋有被告丙○○於李日盛死亡
    後才交付予被告乙○○之本人印章一枚 (見二三三八八號偵
    查卷第一０七頁)，被告丙○○已於安泰公司之保險金申請
    書上親自簽名 (見二三三八八號偵查卷第一一二頁)，其另
    行交付印章予被告乙○○當係辦理另家保險公司即南山公司
    之保險理賠事宜。至於被告乙○○就南山公司部分申請理賠
    時，未如向安泰公司申請理賠時，告知被告丙○○安泰公司
    將派人對其調查，需由丙○○親自簽名之事，或因各家保險
    公司辦理理賠之程序不一，或因被告乙○○與南山公司保險
    人員呂國榮係高中同學，多年來均有聯絡而較為便宜行事，
    惟被告丙○○既已交付被告乙○○其個人私章供辦理理賠手
    續，且受益人始能領取保險理賠金，被告乙○○仍需被告丙○○之配合，始能領取保險金，被告乙○○當無僅安泰公司
    部分要被告丙○○配合，唯獨南山公司部分刻意隱瞞被告丙○○為受益人之必要，是辯護人上開所辯，亦無可採。
  (5)綜上，被告乙○○於投保之初即已告知被告丙○○將以李日
    盛未婚妻身分擔任受益人，並向被告丙○○要身分證號碼，
    被告丙○○亦將其身分證號碼告知被告乙○○，嗣申請理賠
    時，被告丙○○除以李日盛未婚妻身分在安泰公司保險金申
    請書上簽名外，並交付被告乙○○印章，供被告乙○○在南
    山公司保險金申請書上蓋用。倘被告丙○○不知投保之事，
    應無無故告知被告乙○○身分證號碼之理？又若被告丙○○
    不知南山公司投保之事，既已親在安泰公司保險金申請書上
    簽名，又何必交付被告乙○○印章？況受益人在要保契約書
    為必記載事實，而受益人在詐領保險金之行為中，具有決定
    其得否遂行之重要地位，被告乙○○為詐領保險金，衡情亦
    不致將詐領一事寄諸毫無承諾之情況，是於投保之前，被告
    乙○○與丙○○有相當之聯繫。故被告丙○○所辯不知被告
    乙○○要身分證號碼做什麼、對於投保擔任受益人之事不知
    情，事後才應被告乙○○要求，幫忙在安泰公司保險金申請
    書上簽名，不知南山公司投保及申請理賠之事云云，顯係事
    後卸責之詞，不足採信。而被告乙○○所稱：剛開始時只是
    向丙○○要年籍資料，沒有告訴投保之事（見本院上更(一)卷
    第三十六頁），沒有取得丙○○之同意（見本院上更(一)卷第
    一四一頁），是在後來辦理賠取得資料時，才向丙○○講保
    險之事云云（見本院上更(一)卷第一四五頁），無非係事後迴
    護之詞，尚不足採。至於被告乙○○陳稱：只告訴丙○○要
    辦理賠，沒有說辦哪一家等語（見本院上訴卷第一四八頁）
    ，無從據以否認被告丙○○早已知悉洪被告政雄投保之情，
    尤不得因被告丙○○僅在安泰公司保險金申請書上簽名，即
    否認交付印章供被告乙○○申辦南山公司保險理賠共同詐欺
    之事實。
  (四)至法務部調查局鑑驗通知書謂南山人壽李日盛要保書上李日
    盛簽名字跡，與呂國榮及被告乙○○之字跡不相符，惟被告
    乙○○一再供認係其所簽（見第一七九八四號偵查卷第三頁
    反面、原審卷(一)第一一三頁反面、原審卷(五)第一四０頁反面
    、本院上訴卷第一四七頁反面、本院上更(一)卷第七十五頁、
    本院上更(二)卷(二)第二十一頁），堪認李日盛之要保書之簽名
    ，確係被告乙○○所偽造。雖鑑定結果認與被告乙○○之字
    跡不符，惟被告乙○○故意模仿而偽簽李日盛之簽名，既係
    刻意模仿造假，與其平日筆跡不符，亦無違常理之處。另呂
    國榮於警詢時一度陳稱：「……當天乙○○曾當場交一份由
    他偽簽之要保書給我，但是因為該內容資料我填寫有誤，我
    便自己重新謄寫過一份，並偽簽『李日盛』的簽名……」云
    云（見第二三三八八號偵查卷第四十九頁反面），不無因記
    憶差失而與事實不符，難以採信。
  (五)此外，並經證人即富聯旅行社職員陳傳順（見第一七九八四
    號偵查卷第七十一至七十二頁）、林淑慧（見第一七九八四
    號偵查卷第八十一至八十二頁）、帝盛公司職員劉美蓮、陳
    麗雅（見第一七九八四號偵查卷第七十九至八十頁）、呂國
    榮之配偶徐梅貴（見第一七九八四號偵查卷第八十三頁正、
    反面）供證明確，復有被害人之父甲○○之陳情書（見第一
    九六二號偵查卷第二十至二十一頁）、南山公司之要保書（
    見第二三三八八號偵查卷第一０五頁至第1０六頁）及保險
    金申請書（見第二三三八八號偵查卷第一０七頁）、安泰公
    司之要保書（見第二三三八八號偵查卷第一０八頁至第一一
    一頁）及保險金申請書（見第二三三八八號偵查卷第一一二
    頁）、中國產物公司批單及收據（見第一七九八四號偵查卷
    第八十四頁、第八十五頁）附卷可稽。
  (六)綜上所述，本件事證明確，被告乙○○、丙○○、丁○○有
    關行使偽造私文書及詐欺未遂之犯行均堪認定。
三、按行為後法律有變更者，適用行為時之法律。但行為後之法
    律有利於行為人者，適用最有利於行為人之法律；刑法第二
    條第一項定有明文。又「法律」變更比較時應就罪刑有關之
    共犯、未遂犯、連續犯、牽連犯、結合犯以及累犯加重、自
    首減輕、暨其他法定加減原因、與加減例等一切情形，綜其
    全部之結果，而為比較，再適用最有利於行為人之法律處斷
    。被告乙○○、丙○○、丁○○行為後法律已有變更，茲依
    上開規定比較適用如下：
  (一)就罰金最低數額部分：
    刑法第三十三條第五款原規定：「罰金：一元以上。」，而
    刑法分則編各罪所定罰金之貨幣單位原為銀元，依現行法規
    所定貨幣單位折算新臺幣條例規定，銀元一元折算新臺幣三
    元，則修正前罰金最低數額應為新臺幣三元。刑法第三十三
    條第五款修正後改為：「罰金：新台幣一千元以上，以百元
    計算之。」，修正後罰金最低數額變更為新臺幣一千元，比
    較修正前後之規定，修正後刑法第三十三條第五款所定罰金
    之最低數額，較修正前提高，自以修正前刑法第三十三條第
    五款之規定有利於被告。
  (二)就共同正犯部分：
    刑法第二十八條原規定：「二人以上共同實施犯罪之行為者
    ，皆為正犯。」。修正後，刑法第二十八條改為：「二人以
    上共同實行犯罪之行為者，皆為正犯。」。故刑法關於共同
    正犯之範圍，已修正限縮於共同實行犯罪行為者始成立共同
    正犯，排除陰謀犯、預備犯共同正犯，自屬行為後法律有變
    更，被告三人共同實行犯罪行為，適用修正前或修正後之刑
    法第二十八條，對被告三人並無利或不利可言，依刑法第二
    條第一項前段，應適用修正前刑法第二十八條之規定。
  (三)連續犯部分：
    修正前刑法第五十六條規定：「連續數行為而犯同一之罪名
    者，以一罪論。但得加重其刑至二分之一。」前開連續犯規
    定，修正施行後已經刪除，此雖非犯罪構成要件之變更，但
    顯已影響行為人刑罰之法律效果，自屬法律有變更。按連續
    犯本質上應屬數罪，僅係基於訴訟經濟或責任吸收原則之考
    量，而論以一罪，並加重其刑至二分之一。刑法修正後將連
    續犯規定刪除，已無連續犯規定可資適用，連續數行為，須
    以數罪併罰。修正前後，就被告之行為，顯有一次評價與多
    次評價之別，應以修正前之規定，較有利於被告。
  (四)牽連犯部分：
    修正前刑法第五十五條規定：「一行為而觸犯數罪名，或犯
    一罪而其方法或結果之行為犯他罪名者，從一重處斷。」現
    修正為「一行為而觸犯數罪名者，從一重處斷。但不得科以
    較輕罪名所定最輕本刑以下之刑。」已將犯一罪其方法或結
    果之行為犯他罪名從一重處斷之牽連犯規定刪除。按牽連犯
    之犯罪行為及法益之侵害均係複數，修正後牽連犯之數行為
    ，已無牽連犯從一重處斷之規定如資適用，須數罪併罰，亦
    以修正前刑法第五十五條規定，對於行為人較為有利。
  (五)綜合上開各條文修正前後之比較結果，有關罰金最低數額、
    共犯、牽連犯及連續犯等適用，以修正前之規定對被告較為
    有利，是依刑法第二條第一項前段之規定，並參考上開說明
    ，本件應適用行為時即修正前之刑法規定處斷。
四、核被告乙○○、丁○○、丙○○三人就為李日盛向南山公司
    及安泰公司投保部分，均係犯刑法第二百十六條、第二百十
    條行使偽造私文書罪及刑法第三百三十九條第三項、第一項
    詐欺取財未遂罪。其等偽造署押為偽造私文書之部分行為，
    偽造後持以行使，偽造私文書之低度行為已為行使之高度行
    為所吸收，均不另論罪。又被告丁○○向李日盛家屬表示僅
    向中國產物公司投保二百萬元部分，係犯刑法第三百三十九
    條第三項、第一項詐欺取財未遂罪。其等先後多次犯行 (
    被告乙○○、被告丙○○二次行使偽造文書、詐欺未遂；被
    告丁○○二次行使偽造文書、三次詐欺未遂)，時間緊接，
    犯罪構成要件相同，顯均係基於概括犯意而為，均應依連續
    犯規定以一罪論，並加重其刑。被告丁○○、乙○○、丙○○就上開南山及安泰公司犯行，有犯意聯絡及行為分擔，均
    為共同正犯。又被告丁○○利用不知情之陳傳順向帝盛公司
    申請理賠部分，係屬間接正犯。其等所犯上開二罪，有方法
    結果之牽連關係，應依牽連犯之規定，從一重之連續行使偽
    造私文書罪處斷。公訴人認被告丙○○所為，僅犯有刑法第
    三百三十九條第三項、第一項詐欺取財未遂罪，未就共同偽
    造李日盛之南山公司及安泰公司之要保書起訴，惟此部分與
    前開詐欺取財未遂罪部分有牽連犯之裁判上一罪關係，自為
    起訴效力所及，本院已依法告知被告丙○○罪名及犯罪事實
    ，此部分自應併予審究。至於被告丁○○為李日盛向中國產
    物公司投保者係「旅行業綜合責任保險」，係屬責任保險之
    範圍，其要保人及被保險人為旅行業者，無需旅客簽名，有
    中國產物保險股有限公司九十一年十一月十二日中產 ( 九
    一)意承字第二０九一號函 (見本院上更(一)卷第八十頁)在卷
    可憑，是此部分並不另構成偽造文書罪，附此敘明。
五、原審認被告乙○○、丁○○、丙○○關於偽造文書、詐欺取
    財未遂部分罪證明確，予以論罪科刑，固非無見。惟查：(一)
    被告乙○○、丁○○謀議為李日盛投保為詐領保險金，在要
    保書上尚須列名身故保險金受益人，推由被告乙○○邀同被
    告丙○○共同謀議以李日盛未婚妻名義為要保書上之受益人
    ，經被告丙○○同意，並提供身分證字號記載於要保書上，
    其不僅共同詐欺取財未遂，尚共同謀議偽造李日盛之要保書
    以利投保，原審就共同偽造文書部份未將被告丙○○併論以
    共同正犯，尚有未洽。(二)本件安泰公司人壽保險要保書上「
    被保險人簽名」及「要保人簽名」欄，各簽有「李日盛」署
    押1枚（見第二三三八八號偵查卷第一一一頁），二者筆跡
    類似，均堪認係被告乙○○所偽簽。惟原判決僅認定偽造一
    枚署押，所為認定與卷內證據資料不符。(三)被告乙○○、丙○○、丁○○等人行為後，刑法業已修正，原判決未及為新
    舊法比較，於法未合。(四)被告丙○○犯罪之時間在九十六年
    四月二十四日以前，原判決未及審酌被告丙○○是否有九十
    六年罪犯減刑條例之適用，亦欠妥適。檢察官對被告乙○○
    、丁○○、丙○○三人提起上訴，雖無足採，所指原審輕判
    亦屬無據（理由均詳見後述），被告丙○○提起上訴，以因
    被告乙○○之請求偽以李日盛之未婚妻為受益人，純係幫忙
    性質，並無偽造文書及詐領保險金之故意云云，執以指摘原
    判決此部分不當，均無理由。惟被告乙○○提起上訴，以已
    坦承犯行請求給予自新機會，經斟酌其犯罪情狀，刑度之量
    處非無予以斟酌減輕之餘地，且原判決於上開部分亦有可議
    之處，自應就被告乙○○、丁○○、丙○○部分予以撤銷改
    判。
六、爰審酌被告乙○○、丁○○、丙○○之素行（參卷附本院被
    告前案紀錄表）及其等犯罪之目的、手段、所生危害，因貪
    圖不法，以惡意保險企圖詐領保險金，惡性非輕，不宜輕縱
    ，惟考量被告乙○○於警詢起即坦承錯誤，態度良好，但有
    關偽造文書之犯行，大部分由被告乙○○實行，另被告丁○○則迄今仍否認犯罪，且被告丁○○除南山公司、安泰公司
    外，犯行尚包含中國產物公司部分，其犯後態度未若被告乙○○好，及被告乙○○及被告丁○○於本案均經羈押二年多
    ，且本案歷經四度發回更審，從案發迄今已近十二年，被告
    等人於此期間所受身心煎熬，亦足令其等有所警惕，此外其
    等預期詐領之保險金並未得手 (被告乙○○承諾給被告丙○○五十萬元，被告乙○○及丁○○間如何分取，則尚未研議
    ) ，故就原審所處刑度均略予減輕；而被告丙○○之犯罪事
    實雖認定較原審為多，亦即原審僅論詐欺未遂，而本院尚認
    定共同行使偽造私文書，惟斟酌其參與之程度較輕、因被告
    乙○○要求而一時為利益所矇蔽，且其因本案原本可分得之
    利益，並非就所預期領得之保險金與其他共犯均分，而只是
    被告乙○○應予將給與五十萬元，且事後並未得手等情，認
    原審所處刑度宜予減輕，及其他一切情狀，分別量處如主文
    所示之刑。又被告丙○○之犯罪時間係在九十六年四月二十
    四日以前，且無中華民國九十六年罪犯減刑例規定不得予以
    減刑之情形 (其所犯詐欺罪雖為該條例第三條規定之罪，但
    宣告刑未逾一年六月，仍得減刑)，爰依該條例第二條第一
    項第三款之規定減被告宣告刑為有期徒刑六月。又刑法第四
    十一條易科罰金之規定，雖非關個別處罰規定及構成要件之
    變更，惟仍影響行為人刑罰之法律效果，職此易科罰金之折
    算標準，於刑法修正施行後，仍應依新法第二條第一項規定
    ，適用最有利於行為人之法律（最高法院九十五年第八次刑
    事庭會議決議第三點參照）。本案被告丙○○行為時刑法第
    四十一條規定：「犯最重本刑為三年以下有期徒刑以下之刑
    之罪，而受六月以下有有期徒刑或拘役之宣告，因身體、教
    育、職業或家庭之關係，執行顯有困難者，得以一元以上三
    元以下折算一日，易科罰金。」即依當時罰金罰鍰提高標準
    條例（八十二年二月五日修正，嗣已刪除）第二條易科罰金
    ，就其原定數額提高為一百倍折算一日計，則為銀元一百元
    、二百元及三百元即新台幣三百元、六百元及九百元計算；
    惟於九十年一月十日修正公布為第四十一條第一項前段：「
    犯最重本刑為五年以下有期徒刑以下之刑之罪，而受六個月
    以下有期徒刑或拘役之宣告，因身體、教育、職業、家庭之
    關係或其他正當事由，執行顯有困難者，得以一元以上三元
    以下折算一日，易科罰金。」即犯最重本刑五年以下之罪而
    受六個月以下有期徒刑或拘役之宣告，得以銀元一百元、二
    百元及三百元即新台幣三百元、六百元及九百元折算一日，
    易科罰金。嗣於九十五年七月一日修正公布施行之刑法第四
    十一條第一項前段則對犯最重本刑為五年以下有期徒刑以下
    之刑之罪，而受六個月以下有期徒刑或拘役之宣告者，改以
    新臺幣一千元、二千元或三千元折算一日，易科罰金。是比
    較新舊法，被告丙○○部分如易科罰金，以修正前之舊法（
    即九十年一月十二日修正公布）最有利。又被告丙○○前未
    曾因故意犯罪受有期徒刑以上之宣告及執行，其年輕識淺，
    因未推拒友人之不合法要求，而罹刑章，迄今並無犯罪所得
    ，犯罪後態度尚稱良好，歷此近十二年之司法偵審程序，身
    心俱疲，庭訊時每每逕自哭泣，無法言語，沒有正常之工作
    及感情生活，經此教訓應知所警惕，且考其犯案情節尚屬非
    鉅，念其初犯，涉案近十二年來，均無再行犯罪之紀錄，本
    院認其當無再犯之虞，其所處之刑以暫不執行為當，爰依刑
    法第七十四條第一項第一款宣告緩刑三年 (刑法第七十四條
    緩刑之規定，無新舊法比較之問題，逕行適用新法)，以啟
    自新。至於被告乙○○及丁○○所犯詐欺未遂罪及行使偽造
    私文書罪，其中詐欺罪係中華民國九十六年罪犯減刑條例第
    三條規定之案件，且所宣告之有期徒刑已逾一年六月，依法
    不得減刑，附此敘明。
七、偽造之八十五年六月十三日南山公司要保書上偽造之「李日
    盛」署押一枚 (見第二三三八八號偵查卷第九十八頁)、八
    十五年六月十八日安泰公司要保書上「被保險人簽名」及「
    要保人簽名」欄偽造之「李日盛」署押各一枚（共二枚，見
    第二三三八八號偵查卷第一０三頁），均依刑法第二百十九
    條宣告沒收。
八、不另為無罪之諭知部分：
  (一)公訴意旨另以：被告丁○○因富聯旅行社經營不善而負債累
    累，並積欠其友人李日盛二百餘萬元，竟與被告乙○○心生
    歹念，共同意圖為自己不法之所有，利用李日盛滯留泰國未
    歸之際，未經李日盛之授權同意，於八十五年六月十三日及
    十八日透過南山公司、安泰公司之業務員呂國榮、張麗燕向
    該二保險公司為李日盛投保三百萬元之人壽保險及五百萬元
    之意外保險，同年月二十四日向中國產物公司為李日盛投保
    五百萬之旅遊平安保險，均由被告丁○○代為繳納保險費，
    被告乙○○則在安泰公司之要保書上偽簽李日盛之姓名，且
    商得與李日盛素不相識之被告丙○○偽稱是李日盛之未婚妻
    並應允事成之後給與五十萬元做為報酬，被告丙○○竟答應
    乙○○之要求，與被告丁○○、乙○○共同詐騙保險金，任
    由被告乙○○在要保書上將其列為受益人。被告丁○○、乙○○為李日盛投保後，被告乙○○先返回泰國，被告丁○○
    隨後於同年七月七日赴泰，共同密謀，僱用不詳姓名之人持
    手槍於八十五年七月十一日前後，在泰國不詳處所射殺先前
    抵達泰國學習泰語之李日盛（左上額一槍、頸背部二槍），
    然後將李日盛之屍體棄置於泰國普吉省卡都縣卡都鎮○○路
    旁之草地上，因認被告丁○○、乙○○共同涉有刑法第二百
    七十一條第一項之殺人罪嫌，被告乙○○、丙○○就向中國
    產物公司投保部分共同涉有刑法第三百三十九條第三項、第
    一項之詐欺取財未遂，被告乙○○另亦涉犯刑法第二百十條
    、第二百十六條等罪嫌（最高法院發回意旨認尚涉有槍砲彈
    藥刀械管制條例第七條第四項未經許可持有手槍罪嫌）。
  (二)按犯罪事實應依證據認定之，無證據不得認定犯罪事實；不
    能證明被告犯罪者，應諭知無罪之判決，刑事訴訟法第一百
    五十四條第二項、第三百零一條第一項定有明文。又事實之
    認定，應憑證據，如未能發現相當證據，或證據不足以證明
    ，自不能以推測或擬制之方法，為裁判基礎（最高法院四十
    年台上字第八十六號判例參照）。而告訴人之告訴，係以使
    被告受刑事訴追為目的，是其陳述是否與事實相符，仍應調
    查其他證據以資審認（最高法院五十二年台上字第一三００
    號判例參照）。又認定犯罪事實所憑之證據，雖不以直接證
    據為限，間接證據亦包括在內，然而無論直接證據或間接證
    據，其為訴訟上之證明，須於通常一般之人均不致有所懷疑
    ，而得確信其為真實之程度者，始得據為有罪之認定，倘其
    證明尚未達到此一程度，而有合理之懷疑存在而無從使事實
    審法院得有罪之確信時，即應由法院為諭知被告無罪之判決
    （最高法院七十六年台上字第四九八六號判例參照）。
  (三)訊據被告丁○○、乙○○、丙○○均堅決否認有何上揭犯行
    。被告丁○○辯稱：其經營富聯旅行社八十四年度尚有盈餘
    十九萬餘元，並無負債累累，其向李日盛或其友人調借之金
    錢亦皆先後清償。因據乙○○告知李日盛在泰國生活交往不
    正常，尚有人持槍至公司找李日盛，始為李日盛投保。其於
    八十五年七月七日赴泰，係因當時任職旅行社承辦之松山商
    職至普吉轉往廣州之旅，其中有三名港簽、臺胞證相關單位
    作業不及，未得及時核發，繼又發生團費不足之事，當時只
    有其有泰國簽證，其乃攜帶港簽、臺胞證及團費趕赴普吉，
    絕無殺害李日盛之犯行等語。被告乙○○辯稱：李日盛在泰
    國期間，交往及生活極不正常，復有人持槍至公司找李日盛
    ，其於開會時要求導遊不得再帶李日盛出去玩，且一再要帶
    李日盛返臺，並為其辦理劃位手續，其與李日盛同時向張麗
    燕投保，保額均相同。其向張麗燕詢問係以自己為被保險人
    之身分而詢問，除詢問槍擊外，其他如游泳、坐船等其他意
    外事故均有詢問。而答應要給丙○○五十萬元，係李日盛身
    亡後，向丙○○拿印鑑證明及印章等相關資料時，因見丙○○不太願意，始有此承諾。又李日盛被殺害時，身上無任何
    財物及證件，且被棄置於偏僻之處，其倘係謀財害命，應不
    致如此。至於向中國產物公司投保五百萬元之事，其並不知
    情，係丁○○個人所為等語。被告丙○○辯稱：向中國產物
    公司投保之事，其並不知情，且亦非受益人等語。
  (四)經查：
  (1)被告丁○○所經營之富聯旅行社，並無經營不善而負債累累
    之情，於八十四年度尚有盈餘十九萬餘元，此有富聯旅行社
    八十四年度營利事業所得稅結算申報書附卷可稽。證人洪金
    龍亦於原審證稱：富聯旅行社收支平衡，沒賺錢等語（見原
    審卷(二)第十九頁），而被告丁○○向李日盛或其友人借款共
    計二百五十萬元，迄本案案發止已陸續清償約二百萬元，為
    其於警訊時所是認（見第一七九八四號偵查卷第十七頁反面
    ），迄今已全部清償，亦據告訴人甲○○供明在卷（見原審
    卷(二)第十九頁反面）。是公訴人認丁○○因富聯旅行社經營
    不善而負債累累，並積欠李日盛二百餘萬元，而心生歹念云
    云，尚非有據。
  (2)證人即富聯旅行社泰國分公司經理張世勳供證稱：李日盛是
    住在公司裡，經常不回公司，有自稱「阿朱」及「阿」來
    找李日盛出去玩，其不知道這二個人的身分，有聽說「阿
    」欠李日盛一萬元，其知道李日盛有向乙○○借過錢等語（
    見第二三三八八號偵查卷第八十八頁至第八十九頁）。證人
    即該分公司導遊馬永昇供稱：李日盛會去賭博，但只是打麻
    將，其知道李日盛經常到卡拉OK唱歌，裡面有女人陪侍，也
    可以帶出場。李日盛平時喜歡指壓，有向其提過要籌五十萬
    元與朋友開設賭場，其有介紹朋友給李日盛認識，也知道一
    位叫「阿朱」、一位叫「阿」的朋友，他們常常來公司帶
    李日盛出去等語（見第二三三八八號偵查卷第九十頁至第九
    十二頁）。證人即該分公司導遊羅家駒陳稱：李日盛在公司
    沒有工作，常常不在公司，曾聽公司導遊說李日盛喜歡去卡
    拉OK唱歌、指壓，有看過「阿」在公司內，要找李日盛出
    去玩等語（見第二三三八八號偵查卷第九十三頁至第九十四
    頁）。證人即該分公司導遊夏興光供證稱：只知道李日盛認
    識很多人，是有叫「阿朱」、「阿」的人到公司找過李日
    盛出去，也曾打電話來找過。李日盛是會去打麻將及到卡拉
    OK 唱歌，帶小姐出場，很大方，不缺錢，經常有人向他借
    錢，而他喜歡充老闆，表示家中有錢，經常幾天不回公司等
    語（見第二三三八八號偵查卷第九十五頁至第九十六頁）。
    證人即該分公司導遊馮榮方證述稱：李日盛沒有在公司工作
    ，喜歡到卡拉OK唱歌，也喜歡去按摩，經濟狀況不錯等語（
    見第二三三八八號偵查卷第九十七頁至第九十八頁）。證人
    即該分公司職員夏莉芬及JONGRAK TIPSRIBOOT分別陳稱：
    李日盛平時在公司沒有工作，常常在外過夜，都會打電話回
    公司講，但不會說在何處過夜，「阿朱」及「阿」這兩人
    都曾打電話到公司找他，也到過公司找他出去玩等語（見第
    二三三八八號偵查卷第九十九頁至一００頁）。依上所述，
    顯見李日盛在泰國期間沒有工作、作息不定、認識很多人、
    喜歡充闊、經常有人向其借錢並出入麻將場、按摩院及有女
    陪侍並可帶出場之卡拉OK店，且屢次不說明在外過夜之處所
    ，甚至有姓名不詳綽號「阿朱」、「阿」之人到公司找其
    出去玩，其與「阿」間並有金錢債務關係，及計畫籌五十
    萬元與朋友開設賭場，是被告乙○○陳稱李日盛生活及交往
    不正常一節，並非無據。又證人夏莉芬與JONGRAK為不同之
    人，JONGRAK係泰國人，當時在富聯旅行社泰國普吉島分公
    司任職，於警詢時與夏莉芬製作同一份筆錄，但分開作答（
    見第二三三八八號偵查卷第九十九頁至第一００頁）。由於
    JONGRAK係泰國人，言語不通，故對李日盛為人不清楚（見
    第二三三八八號偵查卷第九十九頁反面），但仍表示看過「
    阿朱」、「阿」來找過李日盛（見第二三三八八號偵查卷
    第一００頁），二人上揭警詢內容與辯護人嗣於八十七年六
    月二十一日赴泰國對於夏莉芬及JONGRAK製作之訪談筆錄內
    容意旨相互一致（見原審卷(四)第五第至第八頁、第十二頁至
    第十五頁），並無告訴人所指齟齬之情形。
  (3)又八十五年五月二十九日下午約五點半至六點之間，曾有二
    名男子，一名泰國人，一名華人，進公司後拿一支手槍問李
    日盛在不在﹖被告乙○○回答：不在，當時乙○○很害怕，
    後那名華人說：他回來後，你叫他小心一點。因此事故，被
    告乙○○乃於五月底公司導遊會議時告知公司導遊絕對不可
    以再帶李日盛出去玩，就算是李日盛找也都不行等情，業據
    被告乙○○供明在卷，並有其書立之自白書可稽（見第一七
    九八四號偵查卷第一一０頁）。參以證人馬永昇、羅家駒及
    馮榮方證稱：乙○○曾於分公司開會中吩咐導遊不要帶李日
    盛出去玩，並表明要帶李日盛回臺灣，如果他不回去，就是
    用綁的也要綁回去等語（見第二三三八八號偵查卷第九十一
    頁反面、第九十四頁、第九十八頁），及前揭李日勝交往複
    雜生活不正常等情，足認被告乙○○上開自白堪以採信，尚
    難以有人持槍找李日盛之事實，係發生在下午五點半至六點
    當中，分公司已下班，無人目睹，即遽認無此事實。
  (4)被告乙○○本人於八十五年六月十八日（為李日盛投保同日
    ）亦透過張麗燕向安泰公司投保，投保內容亦為三百萬元之
    人壽保險及五百萬元之意外保險，業據張麗燕陳明在卷，並
    有乙○○之保險單在卷足憑。而被告乙○○係在保險之前，
    以被保險人之身分，詢問張麗燕各種可能之理賠狀況，並非
    僅就「槍擊」及「綁架」而詢問，迭經被告張麗燕供明在卷
    （見第二三三八八號偵查卷第二０一頁、原審卷(一)第一一五
    頁反面），此由其記事簿上所載除「槍擊」及「綁架」外，
    尚包括「坐船」、「翻船」及「游泳」等語益足資證明。而
    被告乙○○係從事旅行社導遊業，其於投保前向張麗燕詢問
    各種旅行團中可能想見之突發意外，乃事理之常，而泰國地
    區槍枝管制本較為寬鬆，為眾所皆知之事實，且其經歷有人
    持槍放話，已如前述，故一併問及槍擊及綁架是否理賠，亦
    屬當然。公訴人以被告乙○○曾向張麗燕詢及槍擊能否理賠
    ，而李日盛又恰死於槍殺，即遽認李日勝之死係被告乙○○
    、丁○○所為，殊嫌無據。又遍觀全卷被告丁○○、乙○○
    為李日盛投保時，並未向呂國榮詢問槍擊及綁架能否理賠，
    被告丁○○亦未向張麗燕詢問，公訴人以被告丁○○、乙○○有上開詢問，顯乏依據。
  (5)至被告丁○○於八十五年七月七日赴泰國，係因當時富聯旅
    行社所承辦之松山商職自臺北至普吉轉往廣州之旅，團中有
    部分團員港簽、臺胞證相關單位作業不及，未得及時核發，
    乃先行出發至普吉，繼又發生團費不足之事，當時因僅有丁○○有泰國簽證，遂由被告丁○○於上列時日，攜帶港簽、
    臺胞證及團費趕赴普吉交付等事實，被告丁○○自警詢時起
    迄本院審理迭次供述一致（見第一七九八四號偵查卷第一０
    五頁、原審卷(一)第一一二頁正、反面、原審卷(五)第五十八頁
    反面、本院上訴卷第一五一頁），核與被告乙○○供述情節
    相符（見第一七九八四號偵查卷第一二七頁反面、原審卷(五)
    第五十九頁），並有該團名單（見第一七九八四號偵查卷第
    一七０頁至第一七一頁）、團員劉怡君港簽影本（見原審卷
    (一)第一六六頁）、團費傳票及兌換旅行支票證明單（見原審
    卷(一)第一六七頁、第一六八頁）在卷可稽，復經證人即富聯
    旅行社團體部經理及當時上開松山商職旅行團領隊賴智屏到
    庭結證明確（見原審卷(五)第五十七頁至第五十九頁）。而證
    人張世勳於警詢時亦供證稱：「（七月七日丁○○由臺灣到
    普吉島來幹什麼﹖）他由臺灣帶了一共十五萬元的旅行支票
    給我，我和他一起到一家錢莊去換，這件事是因為錢不夠付
    旅館費，我告訴乙○○，乙○○打電話給他，叫他帶錢過來
    ，另外也帶了兩本港簽給學生，因為旅行團的兩個學生要到
    香港」等語（見第二三三八八號偵查卷第八十九頁），足見
    被告丁○○係因公務臨時接獲通知而前赴泰國，至為明確。
    是公訴人認丁○○八十五年七月七日至泰國係為與乙○○密
    謀，僱用槍手槍殺李日盛，並無任何證據足資證明，尚難為
    不利被告之認定。
  (6)觀之被害人李日盛之驗屍報告，有刑事警察局以八十六年五
    月十五日刑祭字第二八七五九號函送原審法院之泰國警方
    資料可參（見原審卷(二)第六十七頁至第八十六頁），其頭部
    共有三處彈痕，右耳後方有撕裂傷，足見其與凶手怨恨甚深
    或衝突甚大，不似一般受僱槍手殺人之手法，似屬一般之仇
    殺案件。且由陳屍現場觀之，棄屍現場係在普吉市區往機場
    方向人車較少行走之左側四０二道路再轉往KATHU縣之支線
    道路旁，有附地圖所示（見原審卷(四)第二十八頁）。又被告
    乙○○於原審之辯護人曾國龍律師及方正彬律師赴泰國普吉
    島棄屍現場，見該支線道路兩旁多為荒地，人煙極為稀少，
    除了偶有車輛行經外，並無行人行走，再由該道路至路旁椰
    子園距離約有十至十五公尺，路旁長滿野草及叢木，不但茂
    盛且草高及人，其中又有水溝亦滿佈野草矮樹，道路另一側
    則為一片荒地，並拍攝錄影帶一捲提出（見原審卷(四)第二十
    七頁）。再據泰國警方之調查筆錄及命案現場圖（見原審卷
    (二)第八十六頁），亦可佐證陳屍地點往北為空曠地區，往南
    則為偏僻地區，地屬草叢，又有水坑，且尚需有人移開乾樹
    枝及草樹等才會發現屍體，況且椰子園四周均有鐵絲網阻隔
    ，若非工人惡臭難當，亦不至翻越鐵絲圍籬發現棄屍，有泰
    國警方之調查筆錄附卷可稽（見原審卷(二)第六十八頁至第八
    十五頁、第一四六頁至第一六五頁）。綜合上情，足徵本件
    由陳屍現場情形與圖謀保險金而生之謀財害命大異其趣，設
    若被告乙○○等冒名投保後，再僱人殺害李日盛，衡諸情理
    ，其棄屍地點必選極易為人所發現之處，絕無加以隱匿之理
    ，否則萬一時日過久，延宕數年而被害人又死於異地，根本
    無從查證李日盛之身分，豈不白忙一場﹖再從屍體發現之狀
    況觀之，依泰國警方之刑事報告書所載，李日盛之死亡時間
    約在八十五年七月十五日屍體被發現前之三至五日，且屍體
    已腐爛，面目已無法辨識，身上全無身份證明文件，若非李
    日盛家屬由其所裝之假牙及指甲較常人為厚之特徵確認死者
    為李日盛（見第一七九八四號偵查卷第二十七─一頁李小慧
    之警詢筆錄），根本無法確認身份，如此又豈是設計圖謀保
    險金而殺害被保險人之人所為﹖且設若李日盛之死亡與被告
    乙○○等冒名投保有關，則被告等為順利取得保險金，理應
    以最妥當且必然可獲理賠之方式為之，始屬合理。惟被告乙○○於自己投保之際曾一併詢問各種突發意外是否理賠，已
    如前述，當時張麗燕對「槍擊」之回覆是「要看當時案發之
    情形，我不是很了解要回去問公司」等語（見第一七九八四
    號偵查卷第二一六頁），張麗燕並未明確告知「槍擊」事故
    可以獲得理賠，足徵被告乙○○所知「槍擊」事故尚非一定
    能獲得理賠，由此益見李日盛遭槍擊致死一案與被告乙○○
    等冒名投保實難認有何關連性存在。
  (7)被告丁○○向中國產物公司為李日盛投保五百萬元之旅遊平
    安險，係在被告乙○○於八十五年六月二十三日返回泰國後
    ，次日囑由其職員林淑慧為之，已如前述。被告丁○○供稱
    ：乙○○並不知情等語（見第一七九八四號偵查卷第一０六
    頁），核與被告乙○○供證之情節相符（見第一七九八四號
    偵查卷第一０八頁），顯見被告丁○○對於向中國產物公司
    投保，係出於己意而為，與被告乙○○難認有何犯意之聯絡
    。而上開旅遊平安險之受益人係李日盛之法定繼承人，亦與
    冒充李日盛未婚妻為向南山及安泰公司保險受益人之被告丙○○無涉。公訴人認被告乙○○、丙○○就上開旅遊平安險
    ，亦應與丁○○負共犯罪責，自乏依據。
  (8)至被告乙○○經原審送法務部調查局實施測謊，就：「其
    不知何人槍殺李日盛；其未曾僱人槍殺李日盛」，經測試
    呈情緒波動之反應，應係說謊，固有該局八十八年四月一日
    (三)第０五六六四號鑑定通知書在卷可參（見原審卷(五)第九
    十五頁）。然經本院向法務部調查局函取上開測謊相關資料
    ，經該局函復已逾保存年期，無法提供（見本院重上更(三)卷
    第三十一頁），是並無關於測謊當時受測人身心狀況、測謊
    圖譜……等相關資料可供參酌，測謊鑑定報告之證據能力已
    非無疑。況查實務上測謊之實施，受測者是否呈說謊反應，
    係依據測謊機紀錄受測者，對問題關心程度所呈現之呼吸、
    血壓脈搏及皮膚電阻等生理反應來分析研判，然以受測者即
    被告對其切身清白與否之關注，且刑事案件更涉及是否須負
    擔刑責，其心理上之負擔實不免影響及呼吸、血壓等反應，
    是該鑑驗結果固可為審判之參考，但非判斷之唯一及絕對之
    依據。既無任何積極證據足資證明被告乙○○有殺害李日盛
    之情事，自難僅憑測謊之測試結果即予遽入人罪（最高法院
    八十二年台上字第三十五號、八十五年度台上字第五七九一
    號判決參照）。又被告乙○○供稱：其於八十五年九月二十
    三日案發之初，在刑事警察局接受偵訊時，亦有作測謊鑑定
    ，當時有通過測謊。經查該日警詢筆錄確記載對被告乙○○
    施以測謊（見第二三三八八號偵查卷第四十一頁），惟卷內
    並無上開測謊結果，經本院向內政部刑事警察局函詢，則經
    函復因受納莉風災，存放該局地下室之資料遭雨水浸蝕毀損
    （見本院重上更(三)卷第三十三頁），證人張哲男警員則稱：
    時日已久，沒有附上測謊報告，情形如何已不記得（見本院
    上更(二)卷(一)第一三七頁），則尚無從知悉當時之測謊問題及
    結果如何？是否確如被告乙○○所辯有通過測謊？然既無積
    極證據足以證明其有何殺害李日盛之事實，自不得以其有發
    「順水財」詐領保險金之不法意圖，即遽予推認僱人在泰國
    持槍殺害李日盛。
  (9)綜上所述，被告丁○○、乙○○因李日盛在泰國生活情形複
    雜，甚至有人拿槍找李日盛，認為李日盛可能會出事，而有
    發「順水財」以詐領保險金之不法意圖，但此與殺害李日盛
    間並無必然性之連結。而起訴書僅載被告乙○○、丁○○「
    僱用不詳姓名之人」、「在不詳處所」、「於八十五年七月
    十一日前後」殺害李日盛，惟公訴人無法舉出殺害李日盛之
    人確為被告乙○○、丁○○所僱之證據，依卷附之證據，尚
    難證明被告丁○○、乙○○有何上揭殺人犯行，又被告乙○○、丙○○涉上開部分詐欺取財未遂亦無從證明，此外復查
    無其他積極事據足資證明被告等確有前開公訴人所指之犯行
    ，自屬不能證明其等此部分犯罪。另最高法院發回意旨所指
    涉有槍砲彈藥刀械管制條例第七條第四項未經許可持有手槍
    罪嫌，因僱人持槍殺害李日盛既屬不能證明，亦無此部分犯
    行可言。
  (五)原審就此部分認被告等犯罪不能證明，因檢察官認上揭犯行
    與前揭論罪部分，有牽連犯之裁判上一罪關係，故不另為無
    罪之諭知，經核並無不合。公訴人上訴意旨就被告丁○○、
    乙○○部分仍執陳詞認彼等二人共同意圖不法利益，未經李
    日盛同意冒名向南山、安泰人壽保險公司投保嗣俟機殺害李
    日盛詐領保險金應負共同殺人罪，指摘原判決認不成立殺人
    罪責為不當，難認有理由。又就被告丙○○部分除仍認丙○○對丁○○向中國產物公司為李日盛投保旅遊平安險應共負
    偽造文書、詐欺罪嫌外，尚應對李日盛之死亡予以丁○○、
    乙○○殺人行為之助力應負幫助殺人罪。惟被告丁○○為李
    日盛向中國產物公司投保旅遊平安險之事，實與被告丙○○
    無涉，已如前述，且並無證據證明被告丁○○、乙○○有殺
    害李日盛之行為，亦如上所述，則被告丙○○自亦無幫助殺
    人之可言，況被告乙○○起訴之事實並未涉及被告丙○○應
    負幫助殺人罪責，檢察官就未起訴且未經原審判決審酌之事
    實提起上訴，均難認有理由，應併予駁回。
據上論斷，應依刑事訴訟法第三百六十九條第一項前段、第三百
六十四條、第二百九十九條第一項前段、刑法第二條第一項前段
、第三百三十九條第三項、第一項、第二百十六條、第二百十條
、第二百十九條、第七十四條第一項第一款、修正前第二十八條
、第五十六條、第五十五條、九十年一月十二日修正公布之刑法
第四十一條第一項前段、罰金罰鍰提高標準條例第一條前段、修
正前罰金罰鍰提高標準條例第二條、中華民國九十六年罪犯減刑
條例第二條第一項第三款、第七條、第九條，現行法規所定貨幣
單位折算新台幣條例第二條，判決如主文。
本案經檢察官劉文水到庭執行職務。
中    華    民    國    97    年    5     月    22    日
                  刑事第十二庭審判長法  官  蔡永昌
                                    法  官  施俊堯
                                    法  官  蘇素娥
以上正本證明與原本無異。
如不服本判決，應於收受送達後十日內向本院提出上訴書狀，其
未敘述上訴之理由者並得於提起上訴後十日內向本院補提理由書
（均須按他造當事人之人數附繕本）。
                                    書記官  林旻弘
中    華    民    國    97    年    5     月    22    日
附錄：本案論罪科刑法條全文
刑法第216條
行使第210條至第215條之文書者，依偽造、變造文書或登載不實
事項或使登載不實事項之規定處斷。
刑法第210條
偽造、變造私文書，足以生損害於公眾或他人者，處5年以下有
期徒刑。
刑法第339條
意圖為自己或第三人不法之所有，以詐術使人將本人或第三人之
物交付者，處5年以下有期徒刑、拘役或科或併科1千元以下罰金
。
以前項方法得財產上不法之利益或使第三人得之者，亦同。
前二項之未遂犯罰之。


司法院資訊處製作；財團法人民間司法改革基金會備份。
